臺灣嘉義地方法院民事判決
110年度嘉簡字第638號
原      告  羅仁發  

被      告  林靜賢  
上列當事人間請求清償債務事件，本院於民國111年2月25日言詞
辯論終結，判決如下：
    主  文
原告之訴駁回。
訴訟費用由原告負擔。
    事實及理由
一、按債務人對於支付命令於法定期間合法提出異議者，支付命
    令於異議範圍內失其效力，以債權人支付命令之聲請，視為
    起訴或聲請調解，民事訴訟法第519條第1項定有明文。查原
    告前依督促程序聲請發支付命令，經本院核發110年度司促
    字第7512號支付命令後，被告於法定期間聲明異議，前開支
    付命令已失其效力，即應視為債權人即原告已對債務人即被
    告提起訴訟，合先敘明。
二、原告主張：被告於89年間以女兒羅安棋(原名：羅心妤)為被
    保險人、被告為要保人之名義，與國泰人壽保險股份有限公
    司(下稱國泰人壽)訂立保單編號0000000000之人壽保險契約
    (下稱系爭保險)，繳納5、6年後，無力支付，遂向原告借票
    支付，支付情形如附表所示，共計10期合計金額為新台幣(
    下同)164,101元，並言明系爭保險每三年之回饋金，可分一
    半款項予原告，惟被告從未給付分毫，原告屢次向被告表示
    既無分一半款項予給原告則應將歷年支付之款項歸還，被告
    均置之不理，為此，爰依消費借貸法律關係提起本件訴訟等
    語。並聲明：被告應給付164,101元，及自支付命令送達翌
    日起至清償日止按年息5 ％計算之利息。 
二、被告則以：
(一)系爭保險保費多由被告單獨繳納，有時若以原告所交付之票
    據繳納，被告亦會負擔一半票款。當時兩造為夫妻關係，家
    庭生活費用，均由夫妻各依其經濟能力分擔之，因此，縱有
    以原告所提供之票據繳納保險費時，亦可說是兩造間默示之
    贈與契約，雙方間並無借貸契約之約定，本件原告請求返還
    164,101元，並無理由。
(二)另被告否認兩造間有約定每三年之回饋金應分配給原告之協
    議，被告並未積欠原告債務未清償，兩造間如存在此一債務
    關係，離婚協議書豈會對此隻字未提等語，並聲明：原告之
    訴駁回。如受不利判決，願供擔保請准宣告免為假執行。
三、得心證之理由：　　
    按當事人主張有利於己之事實者，就其事實有舉證之責任，
    民事訴訟法第277條前段定有明文。是依民事訴訟如係由原
    告主張權利者，應先由原告負舉證之責，若原告先不能舉證
    ，以證實自己主張之事實為真實，則被告就其抗辯事實即令
    不能舉證，或其所舉證據尚有疵累，亦應駁回原告之請求；
    請求履行債務之訴，除被告自認原告所主張債權發生原因之
    事實外，應先由原告就其主張此項事實，負舉證之責任，必
    須證明其為真實後，被告於其抗辯事實，始應負證明之責任
    ，此為舉證責任分擔之原則（最高法院43年台上字第377號
    、72年度台上字4225號判決意旨參照）。次按稱消費借貸者
    ，於當事人間必本於借貸之意思合致，而有移轉金錢或其他
    代替物之所有權於他方之行為，始得當之；是以消費借貸，
    因交付金錢之原因多端，除有金錢之交付外，尚須本於借貸
    之意思而為交付，方克成立；倘當事人主張與他方有消費借
    貸關係存在者，自應就該借貸意思互相表示合致及借款業已
    交付之事實，均負舉證之責任（最高法院98年度台上字第10
    45號判決意旨參照）。倘僅證明有金錢之交付，未能證明借
    貸意思表示合致者，仍不能認為有該借貸關係存在（最高法
    院98年度台上字第1045號判決意旨參照）。本件原告主張有
    於如附表所示日期，以如附表所示金額之支票支付系爭保險
    之保費，雖為被告所不爭執。惟查，當事人間金錢往來之原
    因甚多，或為買賣，或為贈與，或為借款，或因其他之法律
    關係而為交付，非謂一有金錢之交付，即可推論兩造間有消
    費借貸意思表示一致之事實存在。而原告主張其以前開支票
    支付系爭保險之保費係為交付貸與被告之借款云云，既為被
    告所否認，揆諸前揭說明，原告仍應就兩造間就系爭款項有
    消費借貸合意存在乙節，負舉證之責。惟查，原告主張兩造
    約定清償借款方式，為被告應將系爭保險每三年之回饋金分
    配一半款項予原告，與以金錢為消費借貸時，應係約定借用
    人以數量相同之金錢返還顯然有異，原告復未提出任何足以
    證明兩造已就借貸意思表示互相一致之證據，是原告縱有以
    支票支付系爭保現保險費之事實，仍無足據此推認兩造間就
    消費借貸之意思表示已達成合意。準此，原告主張其與被告
    就系爭款項存有消費借貸法律關係等情，即非足取。
四、綜上所述，原告既未能舉證證明兩造間對於系爭款項存有消
    費借貸意思表示合致，自不得僅以原告曾有錢開以支票支付
    系爭保險之保費此節，即認兩造已成立消費借貸契約。則原
    告依消費借貸之法律關係，請求被告返還上開款項，難認有
    據。從而，原告請求被告應給付原告164,101元，及自支付
    命令送達翌日起至清償日止，按年息5%計算之利息，為無理
    由，應予駁回。
五、本件事證已臻明確，兩造其餘主張與攻擊防禦方法及所提證
    據，經審酌後認與本件判決之結果不生影響，爰不另一一論
    述，併此敘明。
六、訴訟費用負擔之依據：民事訴訟法第78條。    
中　　華　　民　　國　　111 　年　　3 　　月　　11　　日
                  臺灣嘉義地方法院嘉義簡易庭
                                  法　官　陳思睿
以上正本係照原本作成。
如對本判決上訴，須於判決送達後20日內向本庭（嘉義市文化路
308之1號）提出上訴狀（均須按他造當事人之人數附繕本）。如
委任律師提起上訴者，應一併繳納上訴審裁判費。
中　　華　　民　　國　　111 　年　　3 　　月　　11　　日
                                  書記官  黃士祐
附表：
編號 兌現日期 付款人 票款金額 受款人 備註 1 94年10月20日 原告 16,303 國泰人壽  2 95年10月20日 原告 16,303 國泰人壽  3 96年10月22日 原告 16,303 國泰人壽  4 97年10月01日 原告 16,303 國泰人壽  5 98年 9月30日 原告 16,303 國泰人壽  6 99年 9月30日 原告 16,338 國泰人壽  7 100年9月30日 原告 16,562 國泰人壽  8 101年10月1日 原告 16,562 國泰人壽  9 102年9月30日 原告 16,562 國泰人壽  10 103年10月3日 原告 16,562 國泰人壽  合計   164,101